【裁判字號】    89,上訴,2227
【裁判日期】    890509
【裁判案由】    違反槍砲彈藥刀械管制條例
【裁判全文】
臺灣高等法院刑事判決                          八十九年度上訴字第二二二七號
    上  訴  人
    即  被  告  甲○○
    指定辯護人  己○○
    上  訴  人
    即  被  告  戊○○
    指定辯護人  本院公設辯護人
右上訴人因違反槍砲彈藥刀械管制條例案件，不服臺灣桃園地方法院八十九年度訴字
第三一二號，中華民國八十九年五月九日第一審判決（起訴案號：臺灣桃園地方法院
檢察署八十九年度偵字第五八０號）提起上訴，本院判決如左：
    主  文
原判決撤銷。
甲○○共同未經許可製造爆裂物，未遂，累犯，處有期徒刑年捌月，併科罰金新台
幣壹拾貳萬元，罰金如易服勞役，以新台幣玖佰元即銀元佰元折算壹日。
戊○○共同未經許可製造爆裂物，未遂，處有期徒刑年柒月，併科罰金新台幣壹拾
萬元，罰金如易服勞役，以新台幣玖佰元即銀元佰元折算壹日。
扣案火藥主要組成零件貳罐（共毛重佰公克，其中壹罐為鐵灰色火藥，取其中淨重
壹點零捌公克送鑑，送鑑部分鑑析剩餘壹點零柒公克；另壹罐為灰色火藥，取其中淨
重零點玖壹公克送鑑，送鑑部分鑑析剩餘零點玖零公克）、黑色火藥壹包（毛重壹仟
貳佰陸拾公克，取其中淨重零點捌柒公克送鑑，送鑑部分鑑析剩餘零點捌陸公克）、
白色火藥壹包（毛重壹仟肆佰拾公克，取其中淨重壹點伍肆公克送鑑，送鑑部分鑑
析剩餘壹點伍壹公克）、硫磺粉壹包（毛重捌拾公克，取其中淨重壹點零壹公克送鑑
，送鑑部分鑑析剩餘壹公克）、引信壹包（毛重陸拾公克，取其中淨重零點伍柒公克
送鑑，送鑑部分鑑析剩餘零點伍陸公克）、鉛塊壹盒（毛重佰貳拾公克）、蘆荀汁
鋁罐個、電池殼個、電池殼蓋壹拾壹個均沒收。
    事  實
一、甲○○有賭博、竊盜、違反麻醉藥品管理條例等前科，其最近一次係於民國八十
    三年間因竊盜案件，經臺灣桃園地方法院判處有期徒刑四月確定，於八十四年五
    月十一日執行完畢。戊○○前於民國八十三年間，因違反麻醉藥品管理條例案件
    ，經臺灣桃園地方法院判處有期徒刑五月確定，於八十三年九月六日易科罰金執
    行完畢（於本件不構成累犯），詎二人均不知悔改，共同基於製造爆裂物之犯意
    聯絡，於八十八年十二月中旬，在桃園縣平鎮市高雙里四鄰高山下五十七號，由
    甲○○提供其自苖栗縣三義鄉某爆竹工廠所取得之黑色火藥、白色火藥及硫磺粉
    末，而由戊○○依一定比例調配成製造爆裂物之主要組成零件火藥成品二罐，並
    自斯時起，而未經許可持有，並即著手以該火藥成品，配合引信、鉛塊、蘆荀汁
    鋁罐、電池殼等為材料，欲製造爆裂物，嗣於八十九年一月二日十八時二十分許
    ，為警在上址查獲，並扣得火藥主要組成零件二罐（共毛重佰公克，其中一罐
    為鐵灰色火藥，取其中淨重壹點零捌公克送鑑，送鑑部分鑑析剩餘壹點零柒公克
    ；另一罐為灰色火藥，取其中淨重零點玖壹公克送鑑，送鑑部分鑑析剩餘零點玖
    零公克）、黑色火藥一包（毛重壹仟貳佰陸拾公克，取其中淨重零點捌柒公克送
    鑑，送鑑部分鑑析剩餘零點捌陸公克）、白色火藥一包（毛重壹仟肆佰拾公克
    ，取其中淨重壹點伍肆公克送鑑，送鑑部分鑑析剩餘壹點伍壹公克）、硫磺粉一
    包（毛重捌拾公克，取其中淨重壹點零壹公克送鑑，送鑑部分鑑析剩餘壹公克）
    、引信一包（毛重陸拾公克，取其中淨重零點伍柒公克送鑑，送鑑部分鑑析剩餘
    零點伍陸公克）、鉛塊一盒（毛重佰貳拾公克）、蘆荀汁鋁罐三個、電池殼三
    個、電池殼蓋十一個，始未得逞。
二、案經桃園縣警察局大園分局報請臺灣桃園地方法院檢察署檢察官偵查起訴。
    理  由
一、訊據上訴人即被告甲○○對於右揭時地為警查獲如事實欄所載之火藥主要組成零
    件二罐、黑色火藥一包、白色火藥一包、硫磺粉一包、引信一包、鉛塊一盒、蘆
    荀汁鋁罐三個、電池殼三個、電池殼蓋十一個之事實固不諱言，惟否認有何製造
    爆裂物之犯行，被告甲○○辯稱：扣案黑色火藥、白色火藥及硫磺粉末固為伊所
    有，然伊因前於苖栗縣三義鄉某不詳名稱之地下爆竹工廠工作，長期接觸火藥之
    結果，致使其雙手產生灰指甲病症，伊係以該黑色火藥、白色火藥及硫磺粉末調
    水擦拭治療手疾，至扣案火藥成品二罐，為被告戊○○所調配，而蘆荀汁鋁罐及
    電池殼等物，也非伊所有，伊並無製造爆裂物，亦不知戊○○有製造爆裂物，且
    警訊中警員有對伊刑求云云；被告戊○○於審理時經合法傳喚未到庭，惟其於本
    院調查時，對於持有上開火藥等物，並調配火藥成品二罐之事實，固不否認，惟
    辯稱：伊是預備作來要炸魚用的，並非製造爆裂物云云。被告甲○○之辯護人另
    辯稱：被告甲○○以打臨工為生，先前曾在苗栗三義之某間地下炮竹工廠工作近
    兩年，因長期接觸火藥之關係，是雙手雙腳指甲均遭嚴重感染，經炮竹場老闆吳
    關保（僅知其音）告知：「應再將指甲浸泡火藥，讓火藥將遭破壞之指甲組織完
    全『咬死』後，新的組織不會受到舊的壞組織阻礙，就會再長新的指甲出來。」
    後來該地下工廠爆炸關門，被告甲○○回工廠舊址觀看時，無意間發現若干火藥
    原料，為治療「灰指甲」之毛病，又不知應在何處購買，因此才取走其中三包火
    藥（即扣案之三包火藥）。而共同被告戊○○借住被告甲○○家中，因曾目睹被
    告甲○○用火藥洗手，得知被告甲○○有三包火藥。某日戊○○自外攜回若干現
    成之「串炮」，稱要炸魚使用，而將之拆解成火藥材與引信，應即為警方所查扣
    之引信乙包及火藥成品兩罐內之火藥，但此與警方所搜出之鋁罐、電池、鉛塊等
    物，均非被告甲○○所有，而係共同被告洪崇智在摸索階段之試驗準備材料，被
    告甲○○實未與戊○○共同製作爆裂物。又即便被告甲○○知情，此與是否參與
    製作爆裂物究屬二事，自不能因此遽為被告參與其事等語。而被告戊○○之辯護
    人則以被告戊○○堅決否認有製造爆裂物之行為，原判決所稱戊○○有製造爆裂
    物之習性，其依據何在亦未見明確，且強制工作除使人失去人身自由外，尚須工
    作，處罰之強度甚於自由刑。該新增之強制工作，使被告遭受不可預期之處罰，
    顯與「罪刑法定主義」之精神有悖等語置辯。
二、經查：
（一）被告甲○○於原審抗辯稱：警察有對其刑求云云，經本院向台灣桃園看守所函
      查結果，被告係於八十九年二月一日由平鎮分局借提，還押後告知該所人員被
      警刑求等情，此有該所八十九年七月十八日桃所澄戒字第００四四三號函及所
      附自白書在卷可稽（均附本院卷），而本院傳訊承辦員警乙○○到院證稱：「
      沒有刑求，他們二人在警訊中有承認是他們的，沒有必要刑求。」等語（見本
      院八十九年七月十九日筆錄），被告甲○○亦供稱：「（問：是何人刑求你？
      ）是平鎮分局借提出去刑求，和本案無關。」、「（問：本案有無刑求？）沒
      有。」等語，即被告戊○○亦否認本案承辦警察有刑求（均見同上筆錄），足
      見本案之承辦員警就本案之偵辦，並無刑求之情形，被告甲○○於本案為刑求
      之抗辯，並不足採，合先敘明。
（二）本件係桃園縣警察局大園分局依檢察官核發之搜索票，於八十九年一月二日十
      八時二十分許，在被告甲○○位於桃園縣平鎮市高雙里四鄰高山下五十七號住
      處實施搜索，當場除查獲被告甲○○外，並於上址廁所外雜物堆內同時扣得以
      鐵桶及塑膠袋容器包裝之黑色火藥毛重一千二百六十公克、白色火藥毛重一千
      四百三十公克、硫磺粉一包毛重八十公克、火藥成品二罐毛重三百公克、引信
      一包毛重六十公克、鉛塊一盒毛重三百二十公克、蘆荀汁鋁罐三個、電池殼三
      個及電池殼蓋十一個等情，有搜索扣押證明筆錄及照片十二幀附卷（見偵查卷
      第十七、二十至二十二頁）可稽，並據證人即實施搜索之員警丙○○於原審到
      庭結證在卷（見原審卷第三十三至三十四頁），核與證人即承辦警員乙○○結
      證稱：「（問：如何查獲？）我們查獲煙毒犯，他說戊○○有在製作爆裂物及
      吸毒，他親自帶我們到現場去看，看完後我們隔天申請搜索票，才搜索查獲。
      」、「（問：查獲地點是在何人房間？）他們二人共住一個房間，毒品是在房
      間查獲，爆裂物在外面倉庫裡查獲。」等語相符（見本院八十九年七月十九日
      筆錄），而被告戊○○當時與被告甲○○同住上址，扣案之物除黑色火藥、白
      色火藥及硫磺粉末為甲○○所有外，其餘均為戊○○所有，戊○○並已調配火
      藥二罐之事實，又據被告二人供認無訛（見本院八十九年七月十九日筆錄），
      則被告二人應有互相提供製造爆裂物所需之零件，用以製造爆裂物無誤。
（三）雖被告戊○○辯稱其調製火藥係欲與甲○○用來炸魚使用，也幫甲○○擦手，
      治療手疾，而被告甲○○則辯稱伊並不知戊○○有調製火藥成品，伊是拿該火
      藥來治療雙手產生灰指甲之病症云云。然查，查獲當日既經員警在被告甲○○
      住處之廁所外同時查扣上開扣押物，已如前述，被告甲○○果係以黑、白火藥
      擦試雙手，治療灰指甲病症，則其平日取用之際，焉會未發現該火藥成品、蘆
      荀汁鋁罐、電池殼及鉛塊等物存在？而戊○○果係以該黑、白火藥擦拭欽輝雙
      手，則又何須準備引信、鉛塊、蘆荀汁鋁罐、電池殼等物？況本院命台灣台北
      看守所查明被告甲○○手部係罹患何種疾病，而該所將被告戒送亞東紀念醫院
      皮膚科門診檢查結果，認被告甲○○手指及腳指因黴菌感染致變形等情，有該
      所八十九年十月四日北所傑衛字第五三０四號函在卷（本院卷）可憑。另本院
      再就「長期接觸火藥（民間炮竹火藥）是否會手指及腳指因黴菌感染致變形，
      及此疾病是否以火藥浸泡即得痊癒」一事函詢國立台灣大學醫學院附設醫院，
      據該院函覆稱：「目前並無醫學文獻顯示接觸火藥會導致黴菌感染手指及腳指
      ，甚至使其變形；亦無以火藥浸泡可治療手、腳黴菌感染之相關研究報告。：
      ：：。」等語，有該院八十九年十一月八日校附醫秘字第二四九五九號函存卷
      （本院卷）可參，則被告二人上開所謂因長期接觸火藥之結果，致使甲○○雙
      手產生灰指甲病症，彼等係以該黑色火藥、白色火藥及硫磺粉末調水擦拭治療
      其手疾云云，即難採信。且被告甲○○既稱：係因接觸火藥致罹前開手指及腳
      指因黴菌感染致變形云云，則其以該火藥擦拭豈不是加重病情，如何可能謂係
      治療該等疾病？被告辯護人謂係偏方云云，亦難憑信。再者，參以證人彭金焜
      於警訊時證稱：「因其以前一直與被告甲○○等人混跡於楊梅、埔心一帶，並
      時常居住於甲○○家中，故得知其藏有違禁物，並且知道其與戊○○在八十九
      年一月三十於沈某家中被查獲之爆裂物只是沈某所擁有之一部分，沈某還有其
      他的爆裂物未被起獲」等語（見偵查卷第五十三、五十四頁），被告對該證人
      之證詞復表示無意見（見本院八十九年八月三十日筆錄），足徵被告甲○○所
      辯伊不知戊○○有製造爆裂物、不知其有調配火藥等語，純屬事後飾卸之詞，
      並無可採。至被告戊○○辯稱：伊製造爆裂物係為用來與甲○○炸魚使用云云
      ，然依扣案物中有引信等物觀之，該引信與一般鞭炮之引信同，係以引信點燃
      火藥而產生爆炸力，然引信如碰觸水即會熄滅，當無法於水中使用，被告辯稱
      係為供炸魚之用云云，顯與常理不合。況被告戊○○於八十八年五月間，曾在
      桃園縣中壢市○○○路○段四二九巷八十七弄八號住處，未經許可，以底片塑
      膠盒子裝入紙捲火藥（水鴛鴦）、甩炮之火藥及釣魚用小鉛鋼珠後，密封製成
      具有殺傷力之爆裂物一枚後，再於上開自宅陽台試驗引爆，而為警查獲之犯行
      ，此有本院八十九年上訴字第二二三六號判決書在卷（本院卷）為證，益徵其
      所辯當屬卸詞，亦不足信。
（四）再者，扣案物品經送請鑑定結果，其中黑色火藥檢出鋁粉成分，白色火藥檢出
      鋁粉、碳粉、氯酸鉀等煙火類成分，而火藥成品二罐均分別檢出鋁粉、碳粉、
      氯酸鉀、硫磺等煙火類成分，而上開火藥經各取少量試燃，均產生火藥燃燒時
      之強烈火花，認均具破壞性與殺傷力，有內政部警政署刑事警察局八十九年一
      月二十八日刑偵五字第一００九四號爆炸（裂）物鑑驗通知書一紙附卷（見偵
      查卷第四十九頁）可稽，而火藥為爆裂物之主要組成零件，亦據內政部八十六
      年十一月二十四日台（八六）內警字第八六七０六八三公告在案。又為上開鑑
      驗需要，在扣得火藥主要組成零件二罐中，其中一罐為鐵灰色火藥，取其中淨
      重壹點零捌公克送鑑，鑑析剩餘壹點零柒公克；另一罐為灰色火藥，取其中淨
      重零點玖壹公克送鑑，鑑析剩餘零點玖零公克，另黑色火藥部分，取其中淨重
      零點捌柒公克送鑑，鑑析剩餘零點捌陸公克；白色火藥部分，取其中淨重壹點
      伍肆公克送鑑，鑑析剩餘壹點伍壹公克；硫磺粉部分，取其中淨重壹點零壹公
      克送鑑，鑑析剩餘壹公克、引信一包取其中淨重零點伍柒公克送鑑，鑑析剩餘
      零點伍陸公克，此有內政部警政署刑事警察局鑑證資料在卷（見偵查卷第五十
      頁）為憑。再者，依扣案物品觀之，除黑、白色火藥及爆裂物主要組成零件之
      火藥成品外，尚有已切割完成並取去原內含物之蘆荀汁鋁罐、電池殼及已剪成
      碎片之鉛塊等物，如依被告原定計劃，繼續不中斷的進行，將火藥成品及鉛塊
      填裝於蘆荀汁鋁罐或電池殼內，並輔以引信後，加以密封，即可製造完成具有
      殺傷力與破壞力之爆裂物，乃屬必然，則被告已著手製造爆裂物而因警查獲而
      不遂，應無疑義。
（五）綜上各情，被告二人上開所辯，均無足採。其罪證明確，犯行均堪認定，應予
      論科。被告戊○○猶聲請訊問證人丁○○，以證明其調配火藥係幫甲○○擦手
      治療，核無必要。再辯護人所稱之炮竹場老闆吳關保（僅知其音），據被告甲
      ○○稱已經死亡，亦無法傳訊，併此敘明。
三、核被告製造爆裂物未遂，係犯槍砲彈藥刀械管制條例第七條第五項、第一項之未
    經許可製造爆裂物未遂罪。公訴人雖認被告另犯同條例第十三條第一項未經許可
    製造爆裂物之主要組成零件罪，惟查被告製造爆裂物之主要零件之行為，應為製
    造爆裂物之部分行為，不另論罪。而被告二人有犯意聯絡與行為分擔，均為共同
    正犯。又被告甲○○有如事實欄所載之犯罪科刑執行情形，有臺灣高等法院檢察
    署刑案紀錄簡覆表在卷可稽，其於刑之執行完畢後，五年內再犯有期徒刑以上之
    本罪，為累犯，應就法定刑有期徒刑及罰金刑部分予以加重其刑（法定刑死刑、
    無期徒刑依法不得加重），而被告二人已著手於犯罪行為之實行而不遂，為未遂
    犯，依法減輕其刑。且被告甲○○刑有刑之加重及減輕之情形，依法應先加後減
    之。
四、原審予以論罪科刑，固非無見，惟查：警察機關將扣案物品送鑑，就火藥主要組
    成零件二罐中，其中一罐為鐵灰色火藥，取其中淨重壹點零捌公克送鑑，鑑析剩
    餘壹點零柒公克；另一罐為灰色火藥，取其中淨重零點玖壹公克送鑑，鑑析剩餘
    零點玖零公克，另黑色火藥部分，取其中淨重零點捌柒公克送鑑，鑑析剩餘零點
    捌陸公克；白色火藥部分，取其中淨重壹點伍肆公克送鑑，鑑析剩餘壹點伍壹公
    克；硫磺粉部分，取其中淨重壹點零壹公克送鑑，鑑析剩餘壹公克、引信一包取
    其中淨重零點伍柒公克送鑑，鑑析剩餘零點伍陸公克，已見前述，則鑑析用罄部
    分，顯已滅失，原審仍全部諭知沒收，即有未合。且被告僅係製造爆裂物未遂，
    依比例原則，尚無宣告強制工作之必要（詳後），原審均予諭知強制工作，亦嫌
    嚴苛。被告上訴否認犯罪，雖無理由，惟原判決既有可議之處，仍屬無可維持，
    自應由本院將原判決撤銷改判。爰審酌被告之素行不良（參前揭前科紀錄）、智
    識程度，製造爆裂物手法拙劣，及犯罪後仍飾詞圖卸之態度等一切情狀，分別量
    處如主文第二、三項所示之刑，罰金刑部分並均諭知易服勞役之折算標準。扣案
    火藥主要組成零件貳罐（共毛重佰公克，其中壹罐為鐵灰色火藥，取其中淨重
    壹點零捌公克送鑑，送鑑部分鑑析剩餘壹點零柒公克；另壹罐為灰色火藥，取其
    中淨重零點玖壹公克送鑑，送鑑部分鑑析剩餘零點玖零公克）為違禁物，而黑色
    火藥壹包（毛重壹仟貳佰陸拾公克，取其中淨重零點捌柒公克送鑑，送鑑部分鑑
    析剩餘零點捌陸公克）、白色火藥壹包（毛重壹仟肆佰拾公克，取其中淨重壹
    點伍肆公克送鑑，鑑析剩餘壹點伍壹公克）、硫磺粉壹包（毛重捌拾公克，取其
    中淨重壹點零壹公克送鑑，送鑑部分鑑析剩餘壹公克）、引信壹包（毛重陸拾公
    克，取其中淨重零點伍柒公克送鑑，送鑑部分鑑析剩餘零點伍陸公克）、鉛塊壹
    盒（毛重佰貳拾公克）、蘆荀汁鋁罐個、電池殼個、電池殼蓋壹拾壹個，
    則均分別為被告所有供製造爆裂物所用之物，均予宣告沒收。
五、另槍砲彈藥刀械管制條例第十九條第一項雖規定：「犯第七條、第八條、第十條
    、第十一條、第十二條第一項至第三項、第十三條第一項至第三項之罪，經判處
    有期徒刑者，應於刑之執行完畢或赦免後，令入勞動場所，強制工作，其期間為
    三年。」然保安處分係對受處分人將來之危險性所為拘束其身體、自由等之處置
    ，以達教化治療之目的，為刑罰之補充制度，本諸法治國家保障人權之原理及刑
    法之保護作用，其法律規定之內容應受比例原則之規範，使保安處分之宣告，與
    行為人所為行為之嚴重性，行為人所表現之危險性，及對於行為人未來行為之期
    待性相當（司法院大法官會議釋字第四七一號解釋文參照）。本院審酌被告雖有
    製造爆裂物，但尚屬未遂，且未持之外出或犯案，對社會大眾並未構成危害，依
    比例原則，認無宣告被告併付保安處分強制工作之必要，附此敘明。
六、又被告戊○○雖於八十八年五月間，曾在桃園縣中壢市○○○路○段四二九巷八
    十七弄八號住處，未經許可，以底片塑膠盒子裝入紙捲火藥（水鴛鴦）、甩炮之
    火藥及釣魚用小鉛鋼珠後，密封製成具有殺傷力之爆裂物一枚後，再於上開自宅
    陽台試驗引爆，而為警查獲，並經本院判處徒刑在案，此有本院八十九年上訴字
    第二二三六號判決書在卷（本院卷）為證，惟與本件於八十八年十二月中旬所為
    之犯行，相去約達七個月之久，且該部分係其個人獨自所為，與本案係與被告甲
    ○○共同為之之情形不同，難認有連續之裁判上一罪關係，併說明之。
七、被告戊○○經合法傳喚，無正當之理由不到庭，爰不待其陳述逕行判決。
據上論斷，應依刑事訴訟法第三百六十九條第一項前段、第三百七十一條、第三百六
十四條、第二百九十九條第一項前段，槍砲彈藥刀械管制條例第七條第五項、第一項
，刑法第十一條前段、第二十八條、第四十七條、第二十六條前段、第四十二條第二
項、第三十八條第一項第一款、第二款，現行法規所定貨幣單位折算新台幣條例第二
條，罰金罰鍰提高標準條例第二條，判決如主文。
本案經檢察官陳文禮到庭執行職務。
中      華      民      國    九十      年      一      月     三十     日
                              臺灣高等法院刑事第四庭
                                  審判長法  官  蔡  永  昌
                                        法  官  許  宗  和
                                        法  官  徐  昌  錦
右正本證明與原本無異。
如不服本判決應於收受送達後十日內向本院提出上訴書狀，其未敘述上訴之理由者並
得於提起上訴後十日內向本院補提理由書（均須按他造當事人之人數附繕本）。
                                        書記官  吳  金  來
中      華      民      國    九十      年      一      月    三十一    日
附錄    本判決論罪科刑法條：
槍砲彈藥刀械管制條例第七條
未經許可，製造、販賣或運輸火砲、肩射武器、機關槍、衝鋒槍、卡柄槍
、自動步槍、普通步槍、馬槍、手槍或各類砲彈、炸彈、爆裂物者，處死
刑、無期徒刑或七年以上有期徒刑；處徒刑者，併科新台幣三千萬元以下
罰金。
未經許可，轉讓、出租或出借前項所列槍砲、彈藥者，處無期徒刑或五年
以上有期徒刑，併科新台幣一千萬元以下罰金。
意圖供自己或他人犯罪之用，而犯前二項之罪者，處死刑或無期徒刑；處
徒刑者，併科新台幣五千萬元以下罰金。
未經許可，持有、寄藏或意圖販賣而陳列第一項所列槍砲、彈藥者，處五
年以上有期徒刑，併科新台幣一千萬元以下罰金。
第一項至第三項之未遂犯罰之。


司法院資訊處製作；財團法人民間司法改革基金會備份。
